臺灣高等法院高雄分院民事判決　　　　　94年度上易字第33號
上　訴　人　甲○○○
訴訟代理人　蔡淑媛律師
　　　　　　陳意青律師
被上訴人　　乙○○
上列當事人間請求損害賠償事件，上訴人對於民國93年12月30日
臺灣高雄地方法院93年度訴字第2224號第一審判決提起上訴，本
院於94年4 月21日言詞辯論終結，判決如下：
    主  文
上訴駁回。
第二審訴訟費用由上訴人負擔。
    事實及理由
一被上訴人起訴主張：兩造為鄰居，因上訴人家中廁所抽風機出
  風口為伊寢室窗口，且上訴人家中冷氣機排水管出口落在伊庭
  院，經伊多次向上訴人反應要求改善，上訴人置之不理。伊復
  於民國92年7 月8 日上午10時許要求改善，上訴人竟接續以「
  瘋查某」、「瘋查某，一日到晚心理變態」、「你是瘋查某，
  你不知道嗎！瘋查某，心理變態，孤禿頭」、「瘋查某、養貓
  在做伴」、「瘋查某…孤禿頭，你是孤禿」、「無恥，真不要
  臉，不知羞恥瘋到脫衣脫褲」等不雅之文辭，公然辱罵伊，上
  開犯行業經原審法院刑事庭判決有罪確定。伊早年是受行政院
  青年輔導委員會輔導至法國留學之歸國學人，目前經營技藝補
  習班與雜誌社，享有一定之知名度與社會地位，遭上訴人公然
  侮辱，名譽遭受嚴重損害，精神上受痛苦，爰依民法第184 條
  第1 項、第195 條第1 項規定請求上訴人賠償非財產上損害；
  求為判決：(一)上訴人應給付新臺幣（下同）1,000,000 元及自
  附帶民事訴訟起訴狀繕本送達之翌日，即92年12月5 日起至清
  償日止按年息5%計算之利息。(二)願供擔保請求宣告假執行。嗣
  原審判命上訴人應給付被上訴人100,000 元及自92年12月5 日
  起至清償日止，按週年利率5%計算之利息，而駁回被上訴人其
  餘之訴。經上訴人就其敗訴部分上訴，被上訴人敗訴部分則已
  確定。被上訴人於本院聲明：上訴駁回。
二上訴人則以：伊雖於前揭時地，公然辱罵被上訴人。惟被上訴
  人亦以言語譏諷伊，伊係受刺激而為上開行為，情節非屬重大
  。且當時僅有兩造及伊家人在場，影響被上訴人名譽有限，伊
  又無業，另有負債3 百多萬元，並無資力給付被上訴人100,00
  0 元等語置辯。於本院聲明：(一)原判決關上訴人敗訴部分廢棄
  。(二)廢棄部分，被上訴人在第一審之訴及其假執行之聲請均駁
  回。
三被上訴人主張上訴人於92年7 月8 日上午10時許，以「瘋查某
  」、「瘋查某，一日到晚心理變態」、「你是瘋查某，你不知
  道嗎！瘋查某，心理變態，孤禿頭」、「瘋查某，養貓在作伴
  」、「瘋查某，…孤禿頭，你是孤禿」、「無恥，真不要臉，
  不知羞恥，瘋到脫衣脫褲」等不雅之文辭，公然辱罵被上訴人
  等情，為上訴人所不爭執（見本院卷第36頁、第73頁），復有
  原審法院92年度簡字第4231號、92年度簡上字第646 號判決書
  在卷足稽，自堪信為真實。上訴人則以前開情詞置辯，是以本
  件爭點為：原審命上訴人應給付被上訴人100,000 元之精神慰
  藉金是否過高？
四關於原審命上訴人應給付被上訴人100,000 元之精神慰藉金是
  否過高？
(一)按名譽有無受損害，應以社會上對個人評價是否貶損作為判斷
  之依據，苟其行為足以使他人在社會上之評價受到貶損，不論
  其為故意或過失，均可構成侵權行為，其行為不以廣佈於社會
  為必要，僅使第三人知悉其事，亦足當之，最高法院90年第64
  6 號判例足資參照。
(二)經查：上訴人所用上開不雅文辭，客觀上足以令聽聞者認為被
  上訴人之精神狀態可能異常，而在社會上之評價受到貶損。又
  上訴人自承事件發生時，並非僅兩造在場，尚有第三人即上訴
  人之家人謝淑苓，游錦沙同時聽聞一節，有上訴理由狀1 份在
  卷足憑（見本院卷第29頁）。且證人謝淑苓於刑事案件審理中
  證稱：事件發生時，上訴人在住處1 樓，被上訴人則在其住處
  1 樓往2 樓之樓梯上，伊在上訴人住處庭院內有聽聞上訴人罵
  被上訴人之話語，且當時家裡尚有2 個水電工及1 名清潔工等
  語（見原審法院92年度簡上字第646 號刑事卷第97頁至第100
  頁）；證人游錦沙證稱：事件發生時，伊係至上訴人住處打掃
  ，在2 樓陽台上澆花，有聽到上訴人辱罵被上訴人之話語，當
  時上訴人很生氣，說話很大聲，伊在2 樓陽台也可以聽到等語
  （見同上卷第101 頁至第104 頁）。另證人即上訴人之鄰居黃
  美華亦在原審法院刑事庭結證稱：事件發生時，伊本來在家裡
  ，聽到兩造為了水管問題爭吵，伊出去買菜回來，還有聽到兩
  造之聲音，上訴人罵人之音量可以聽得很清楚，因上訴人之聲
  音很激動等語（見同上卷第107 頁至第108 頁），亦為上訴人
  所不爭執（見本院卷第36頁）。足認上訴人為上開不雅辱罵言
  語時，尚為上訴人之家人、清潔工、水電工及鄰居所知悉。則
  揆諸上開說明，因上訴人辱罵之內容足令社會上對被上訴人評
  價予以貶損，此又為多數第三人所知悉，被上訴人之名譽顯已
  遭受嚴重損害無訛。是以，上訴人所辯案發當時僅有兩造及伊
  家人在場，影響被上訴人名譽有限云云，即不足採。
(三)又上訴人辯稱：伊為上開行為係因與被上訴人對罵時，被罵「
  瘋查某」，伊受到刺激才罵被上訴人，情節非重大云云。惟按
  不法侵害他人之身體、健康、名譽、自由、信用、隱私、貞操
  ，或不法侵害其他人格法益而情節重大者，被害人雖非財產上
  之損害，亦得請求賠償相當之金額。其名譽被侵害者，並得請
  求回復名譽之適當處分，民法第195 條第1 項定有明文。亦即
  除列舉之人格法益外，遭不法侵害其他人格法益時才以情節重
  大為要件。上訴人所為公然侮辱行為既已不法侵害被上訴人之
  名譽，致被上訴人受有精神上之痛苦，被上訴人自得請求上訴
  人賠償非財產上之損害，並不以侵害名譽之情節重大為求償要
  件。又縱然被上訴人有辱罵上訴人，及證人謝淑苓、游錦沙曾
  於刑事案件審理中為此證述，亦僅為被上訴人是否另負侵權行
  為責任之問題，與上訴人應負侵權行為應負之損害賠償責任無
  涉。是以，上訴人所辯乃不足採。
(四)再查：被上訴人現年67歲，大學畢業，目前開設補習班及雜誌
  社，月收入約2 、3 萬元，名下有房屋3 幢、土地26筆、投資
  11筆；而上訴人現年63歲，初中畢業，無業，名下有房地各1
  筆、投資19筆、銀行貸款3,662,747 元，及上訴人之配偶為建
  築公司負責人，家裡有佣人，家境良好等節，為兩造所不爭執
  （見本院卷第37頁），並有稅務電子閘門財產所得調件明細表
  2 份在卷可佐（見原審卷第47頁至第66頁）。是以，依上開兩
  造之身份、地位、資力、兩造間衝突起因於上訴人冷氣機排水
  問題，及上訴人辱罵被上訴人之內容，上訴人所受之精神上痛
  苦應屬非輕，認上訴人所請求之精神慰撫金於100,000 元內，
  為有理由，應予准許。
(五)至上訴人辯稱：原審未審酌伊無業又有負債3,662,747 元，並
  無支付100,000 元之資力云云。惟查上訴人雖為無業，但配偶
  為建築公司負責人，家裡有佣人，家境良好等情，係上訴人所
  自承，況且上訴人之財產總額依財政部國稅局之統計即達26,6
  02,555元一節，亦有上訴人之稅務電子閘門財產所得調件明細
  表在卷可證（見原審卷第66頁），縱扣除負債3,662,747 元，
  其尚有22,939,808元之財產，上訴人之積極財產既多於負債，
  資力甚佳，其所辯尚不足採。
六綜上所述，被上訴人依民法第184 條第1 項、第195 條第1 項
  侵權行為法律關係，請求上訴人賠償精神上之損害，即給付10
  0,000 元，及自附帶民事訴訟起訴狀繕本送達翌日即92年12月
  5 日起至清償日止，按年息5%計算之利息，為有理由，應予准
  許。原審判命上訴人如數給付，於法並無不合。上訴意旨指摘
  原判決不當，求予廢棄改判，為無理由，應予駁回其上訴。
七據上論結，本件上訴為無理由，依民事訴訟法第449 條第1 項
  、第78條，判決如主文。
中　　華　　民　　國　　94　　年　　4 　　月　　29　　日
                          民事第二庭
                              審判長法官  簡色嬌
                              法      官  朱玲瑤
                              法      官  謝靜雯
以上正本證明與原本無異。
不得上訴。
中　　華　　民　　國　　94　　年　　5 　　月　　 2　　日
                              書  記  官  郭榮芳
